【裁判字號】    89,上更(一),75
【裁判日期】    900227
【裁判案由】    拆屋還地
【裁判全文】
臺灣高等法院臺南分院民事判決  八十九年度上更(一)字第七五號  ｊ
      上  訴  人  甲  ○  ○
                  己  ○  ○
      右  二  人
      訴訟代理人  方  溪  良  律師
      上  訴  人  丁  ○  ○  住台北縣新店市○○路○段六五巷三四弄十九號五
                              .
                  丙  ○  ○  住台北縣新店市○○路○段六五巷三四弄十九號四
                              .
                  乙  ○  ○  .
      被  上訴人  戊  ○  ○  .
      訴訟代理人  林  國  一  律師
右當事人間請求拆屋還地事件，上訴人對於中華民國八十七年十一月二十四日臺灣嘉
義地方法院第一審判決（八十七年度訴字第五八三號）提起上訴，經最高法院發回更
審，本院判決如左：
      主      文
上訴駁回。
第二審及發回前第三審訴訟費用由上訴人甲○○、丁○○、丙○○、乙○○連帶負擔
十分之七，餘由上訴人甲○○、己○○平均負擔。
      事      實
甲、上訴人甲○○、己○○方面：
一、聲明：求為判決：
（一）原判決廢棄。
（二）被上訴人在第一審之訴及假執行之聲請均駁回。
（三）第一、二審及發回前第三審訴訟費用均由被上訴人負擔。
二、陳述：除與原判決記載相同者，予以引用外，另補稱略以：
（一）上訴人應繳之租金，於自民國七十六年七月起調高為每年新台幣（下同）六萬
      五千五百二十元之前，係於自七十一年起應調整而未為調整。在未調整前，因
      被上訴人未依民法第四百四十二條之規定處理，上訴人仍然照原租額如數繳至
      七十六年底止，均無積欠租金。被上訴人亦年年如數收取，未曾異議。不料被
      上訴人始於七十七年間提起七十七年度訴第一○四二號請求上訴人自七十一年
      七月起至七十六年六月應調高而未訴為調高指為欠付之數額，及七十六年七月
      起應提高之租金額合併起訴。按此項調整租金及給付差額（並非欠租）之訴，
      其給付差額部分，本來已收訖之租金不即時訴求調整，於五年後始為差額之爭
      執，依法應屬非法，不該准許。法院卻判准五年份之差額四萬四干二百五十八
      元，調整後數額六萬二千七百三十八元，合計十萬六千九百九十六元。如上因
      被上訴人之行使權利不當，及法院之違法判決，發生法律上欠租不欠租不同之
      效果出現。查上訴人本不欠差額租金，祇欠調整後未達一年份，根本無終止租
      約之餘地。縱令有給付差額租金之義務，亦屬差額債務，不應以欠租論。退一
      步以欠租而論，年年所繳須先充前年之不足，亦應於判決確定時使發生欠租，
      自應以判決確定時之每年租金額折算，欠租仍未達二年份始合。縱使欠租確有
      達兩年而言，被上訴人於七十八年十一月三十日為欠租之催告，其催告函於翌
      日七十八年十二月一日始由上訴人收到，所限十天於七十八年十二月十一日屆
      滿。被上訴人於七十八年十二月十二日發出終止租約之聲明，於七十八年十二
      月十三日送達前，上訴人已於同日將所催告之十萬六千九百九十六元如數匯給
      被上訴人。雖然晚了催告限期二天，惟卻在接到終止租約之前，應不發生終止
      租約效力。更何況縱於接到終止租約之通知在先而言，惟在同一天匯繳。是因
      鉅款籌備困難所致，尚非故意不繳。是因公告地價大幅提高，一次提高租金大
      約四倍，加以被上訴人連前五年份不辦調整而就可調整之差額一併訴求給付。
      如此造成鉅額之給付，僅限十天繳納，顯然限期不相當，違背民法第四百四十
      條之規定，被上訴人所為催告及終止租約之表示不生效力。
（二）按終止租約之意思表示，應經行使終止權之請求始能達到終止之目的。其為行
      使請求權，自應依租賃為法律關係，提起拆屋還地之訴。似此便發生終止契約
      請求權之時效問題，按由租賃關係發生之租金請求權既於五年間不行使而消滅
      ，其同由租賃關係所發生之終止契約請求權，亦應於五年間不行使而消滅始當
      。被上訴人於七十八年十二月十二日聲明終止契約。其合法性尚屬未明。惟既
      有前各項之瑕疵，迨至八十七年八月十八日始向原審行使終止權提起拆屋還地
      之訴，即其時效應已消滅。縱終止契約之聲明合法，其於時效完成後，仍然繼
      續租賃者應視為租賃之更新，始合情理。
（三）被上訴人催令限期十天繳納，因金額不少籌備不便，延緩兩天繳納。惟既非積
      欠之租金，上訴人猶為聲明於再審改判時，尚要請求退還。被上訴人如就確定
      判決以強制執行程序進行取償時，執行法院在十天內剛分案而未實施查封行動
      。焉能像被上訴人以一紙終止租約之聲明書，受還清楚，且不花分文，尚可拆
      除承租人之樓房收回基地。諒世界上尚無以如此微小成本得到無上之效果？但
      亦懷疑應無如此埋沒良心之地主？且上訴人已於七十四年九月二十一日依據租
      地建屋之判決，就承租地上新建鐵筋磚造二層樓房一、二層各二二．○五平方
      公尺經保存登記，乃屬地上權之設定。就此永久性之堅固樓房，於毫無欠租之
      情形下，於繳限遲延兩天繳納為由，十四年後強要拆除，於心何忍？再查，被
      上訴人於為非法之終止租約聲明後，上訴人仍然按照法院所判之高額租金，年
      年准繳未有積欠，至今十有四年，應係更新租賃之承諾。如今竟以拆除房屋訴
      求，顯有違背民法第一百四十八條行使權利誠信法則。
三、證據：除援用第一審所提證據外，另提出與本件相關連之給付及提高提判決影本
    二件即臺灣嘉義地方法院七十七年度訴字第一○四二號判決、本院七十八年度上
    易字第四三三號判決、存證信函影本三件。
乙、被上訴人方面：
一、聲明：求為判決：
（一）上訴駁回。
（二）第二審及發回前第三審訴訟費用均由上訴人負擔。
二、陳述：除與原判決記載相同者，予以引用外，另補稱略以：
（一）坐落嘉義市○○段○○段十五之十三號建地為被上訴人及訴外人廖義雄、黃國
      欣所共有，上訴人則租用該地中之七十八平方公尺建屋居住，租金之計算依台
      灣嘉義地方法院六十七年度訴字第八○號、台灣高等法院台南分院七十年度上
      更三字第一○四號、最高法院七十一年度台上字第一六九六號拆屋交地事件確
      定判決之認定，為按嘉義市公所出租公有土地收取租金標準即按當時土地申報
      地價年息百分之四計算。兩造之租金係按申報地價年息百分之四計算，而上開
      土地七十一年七月一日起至七十六年六月三十日止之申報地價為每平方公尺五
      千一百三十四元，即年租金為一萬六千零十八元，五年租金應為八萬零九十元
      ，上訴人則依六十五年度之租金額五千五百六十四元六角共繳三萬零六百零五
      元（是時申報地價每平方公尺一千四百零五元），尚欠四萬九千四百八十五元
      ，又自七十六年七月一日起，上開土地地價已調整為每平方公尺二萬一千元。
      依此，七十六年七月一日起至七十七年六月三十日止一年之租金應為二萬九千
      四百八十四元。兩造之租金並非固定，隨地價昇高，租金亦隨之提高。上訴人
      於八十九年十月三十日提出之準備書狀謂「不料被上訴人始於七十七年間提起
      七十七年度訴第一○四二號請求上訴人自七十一年七月起至七十六年六月應調
      高而未訴為調高指為欠付之數額，及七十六年七月起應提高之租金額合併起訴
      。按此項調整租金及給付差額（並非欠租）之訴，其給付差額部分，本來已收
      訖之租金不即時訴求調整，於五年後始為差額之爭執，依法應屬非法，不許准
      許。法院卻判准五年份之差額四萬四千二百五十八元，調整後數額六萬二千七
      百三十八元法判決，發生法律上欠租不欠租不同之效果出現。誠如此上訴人本
      不欠差額租金，祇欠調整後未達一年份，根本無終止租約之餘地。縱令有給付
      差額租金之義務，亦屬差額債務，不應以欠租論。退一步以欠租而論，年年所
      繳須先充前年之不足，亦應判決確定時始發生欠租，自應以判決確定時之每年
      租金額拆算，欠租仍未達二年份」云云，顯非確論。
（二）本件原承租人洪騰克，於被上訴人及土地共有人提起給付租金判決確定後，收
      受上訴人及土地共有人之限期催告，未於十日期限內繳付租金，而於七十八年
      十二月十三日郵寄被上訴人及其他共有人謂：已對該確定判決提起再審之訴，
      而主張應待再審之訴確定後再繳納，有七十八年十二月十二日嘉義一支郵局第
      五三九號存證信函影本及台灣嘉義地方法院八十五年度重訴字第四七號民事判
      決影本各一件附於原審卷可稽，參以洪騰克於七十八年十二月十二日收受被上
      訴人及土地共有人為終止租賃契約意思表示之存證信函後，隨即於翌日即同月
      十三日寄發所積欠之租金額十萬六千九百九十六元等情，足見上訴人係因認再
      審確定後始有給付之義務，並非期限內無法繳納，則上訴人上訴人理由所稱，
      被上訴人及土地共有人所定之十日期限，顯然期限不相當云云，殊無足取。又
      上訴人於前開準備書狀謂「上訴人於七十八年十二月十三日終止租約前已將租
      金如數匯給被上訴人」，與事實不符。
（三）終止租賃契約後，被上訴人即擬收回土地，唯以和為貴，積極與承租戶協商，
      合理補償地上建物，次第與六家承租戶達成和解，順利收回土地，只因上訴人
      執意不搬遷，拒不交還土地，被上訴人不得已方提起本件拆屋還地訴訟。上訴
      理由謂「被上訴人為非法終止租約後，上訴人仍然匯繳租金未有積欠，至今十
      有四年，應係更新租賃之承諾，如今竟以拆除房屋訴求，顯有違背民法第一百
      四十八條行使權利誠信法則」云云。未體認被上訴人以協調解決，兼顧雙方權
      益之一片善意。又被上訴人於每次收受上訴人之匯票時，均即以郵局存證信函
      陳明所收受者相當於租金之損害，尚請儘速拆屋還地等語，如何能認定係更新
      租賃之承諾？
三、證據：援用第一審所提立證方法。
      理      由
一、本件被上訴人於原審主張上訴人丁○○、丙○○、乙○○與甲○○均係洪騰克之
    繼承人，繼受洪騰克所負拆除原判決附圖所示Ａ、Ｃ建物，返還該部分土地予被
    上訴人及其他共有人全體之義務，爰本於物上請求權之法律關係，提起訴訟請求
    拆屋還地，是其訴訟標的對於丁○○、丙○○、乙○○及甲○○即屬必須合一確
    定，雖僅甲○○一人提起上訴，惟依民事訴訟法第五十六條第一項第一款之規定
    ，其上訴之效力及於全體，本院自應將丁○○、丙○○及乙○○併列為上訴人予
    以裁判，合先明。另上訴人丁○○、丙○○、乙○○等三人經合法通知，均未
    於言詞辯論期日到場，核無民事訴訟法第三百八十六條所列各款情形，爰依被上
    訴人之聲請，准由其一造辯論而為判決。
二、本件被上訴人於原審起訴主張：系爭坐落嘉義市○○段○○段十五之十三地號土
    地為伊與訴外人廖義雄、黃國欣所共有。上訴人甲○○之父、即上訴人丁○○、
    丙○○、乙○○之祖父、上訴人己○○之翁公洪騰克前向被上訴人及土地共有人
    承租如原審判決附圖所示之Ａ、Ｂ、Ｃ部分，合計為七十八平方公尺，搭蓋未有
    保存登記之建物，嗣於七十四年間如附圖所示Ｂ部分建物拆除，重新建造二層樓
    房即門牌號碼為嘉義市○區○○街六二號之房屋，並於七十九年間將該Ｂ部分房
    屋贈與上訴人甲○○及己○○，其應有部分各為二分之一。因洪騰克積欠租金共
    計十萬六千九百九十六元，積欠金額已達二年以上之租金額，經被上訴人及土地
    共有人於七十八年十一月三十日以嘉義一支郵局第五二九號存證信函催告洪騰克
    ，限十日內繳清，洪騰克逾期未繳，被上訴人及其他土地共有人復於七十八年十
    二月十二日以嘉義一支郵局第五三九號存證信函為終止租賃契約之意思表示。洪
    騰克嗣雖郵寄積欠之租金，唯被上訴人及土地共有人已以郵局存證信函表示不影
    響終止租賃契約之效力，仍請拆除地上房屋，將土地返還被上訴人及土地共有人
    ，至於終止租約後所繳每年份之金額，應屬損害金，上訴人亦曾以存證信函通知
    之。又原判決附圖所示Ａ部分及Ｃ部分為洪騰克所建築之未保登記建物，洪騰克
    死亡後，此部分之建物，依法應由其子即上訴人甲○○及其孫即上訴人丁○○、
    丙○○、乙○○共同繼承，而Ｂ部分洪騰克已贈與上訴人甲○○及己○○，現為
    上訴人甲○○及己○○所有，已如前述。洪騰克就上開土地之租賃契約，既經被
    上訴人及土地共有人合法終止，上訴人等已無權占有，因本於物上請求權之法律
    關係，求為命上訴人甲○○、丁○○、丙○○、乙○○應將原判決附圖所示Ａ、
    Ｃ部分之建物拆除將土地交還被上訴人及其他共有人全體及上訴人甲○○另應與
    上訴人己○○將原判決附圖所示Ｂ部分建物即門牌號碼為嘉義市○區○○街六十
    二號房屋拆除將土地交還被上訴人及其他共有人全體之判決。
三、上訴人甲○○、己○○則以，所謂欠租達二年總額，係指催告時已到期之最後高
    額租金二年份而言，被上訴人於七十八年十一月三十日催告時之每年租金額為六
    萬五千五百二十元，是兩年份租金額應為十三萬一千零四十元，故所欠十萬六千
    九百九十六元顯未達二年份，被上訴人終止租約之意思表示，顯有違背土地法第
    一百零三條第四款之規定。又被上訴人請求給付鉅額租金，竟僅限十日繳納，期
    限顯不相當，殊有違背民法第四百四十條之規定，其所為之催告及終止租約之意
    思表示不生效力，上訴人於提高租金訴訟中，力主應按公有地出租之原標準百分
    之三付租，嗣因判決百分之四有所不服，提起再審中籌備款項，並非惡意拖欠，
    再者被上訴人既已得到確定判決，盡可以執行名義強制執行達成收取租金目的。
    竟不為如此行使債權，反而乘大幅提高租金之機會，以一紙存證信函，要拆除承
    租人之房屋，況上訴人於七十四年九月二十一日新建加強磚造二層樓房一、二層
    已辦理保存登記，就此永久性之堅固樓房亦予拆除，是否違背誠信原則？此項新
    建樓房係基地承租人，以七十一年度訴字第一一九四號對被上訴人提起土地使用
    權同意事件，獲得被上訴人等地主應同意承租人建築之確定判決所建，屬於設定
    地上權之判決所建樓房，如今要拆屋是否太苛酷？土地所有人應否補償？前開新
    建樓房及舊有房屋，原承租人洪騰克於七十九年十一月十四日贈與上訴人甲○○
    、己○○夫妻後，上訴人甲○○並自八十一年一月一日起以自己名義繳納租金，
    迄今七年未曾間斷，絲毫不欠租金，已足以認為被上訴人已承認上訴人係合法之
    基地承租人。況被上訴人於七十八年十二月間終止租約後，仍繼續收取上訴人繳
    納之租金長達九年餘，依民法第四百五十一條之規定應視為租約業已更新等語，
    資為抗辯。
四、經查：被上訴人主張系爭土地為其與訴外人廖義雄、黃國欣所共有，因訴外人洪
    騰克，即上訴人甲○○之父、上訴人丁○○、丙○○、乙○○之祖父、上訴人己
    ○○之翁公，前向被上訴人及其餘共有人承租如原審判決附圖所示之Ａ、Ｂ、Ｃ
    部分，合計為七十八平方公尺，搭蓋未有保存登記之建物，嗣於七十四年間如附
    圖所示Ｂ部分建物拆除，重新建造二層樓房即門牌號碼嘉義市○區○○街六二號
    之房屋，於七十九年間將該房屋贈與上訴人甲○○及己○○，其應有部分各為二
    分之一。如附圖所Ａ、Ｃ部分，則為未保存登記建物，洪騰克積欠租金額十萬六
    千九百九十六元，經其及其餘土地共有人於七十八年十一月三十日以嘉義一支郵
    局第五二九號存證信函催告，限洪騰克於十日內繳清，洪騰克逾期未繳，被上訴
    人及其土地共有人復於七十八年十二月十二日以嘉義一支郵局第五三九號存證信
    函，以洪騰克積欠租金額已達二年以上為由終止租賃契約之意思表示。洪騰克於
    收受被上訴人等之終止租賃契約之意思表示後雖已郵寄積欠之租金，惟被上訴人
    及其餘土地共有人並以郵局存證信函表示不影響終止租賃契約之效力，仍請拆除
    地上房屋，將土地還被上訴人及土地共有人，至於所繳之金額，應屬損害金；另
    因洪騰克之養女程洪玉物於七十六年五月卅一日死亡，其死亡之時間早於洪騰克
    ，由程洪玉物之子即上訴人丁○○、丙○○、乙○○代位繼承等事實，業據被上
    訴人提出土地登記簿謄本、地籍圖謄本各一件、存證信函影本五件、贈與移轉契
    約書影本、建物登記謄本各一件、本院七十八年度上易字第四三三號判決影本一
    件、戶籍謄本四份及繼承系統一件為證（見原審卷第七至八頁、十九至二五頁、
    二八至二九頁、八二至八九頁、七二至七五頁），並經原審法院勘驗現場及囑託
    嘉義市地政事務所測量屬實，有勘驗筆錄及複丈成果圖可稽（見原審卷第五七至
    六一頁），復為上訴人所不爭執，自堪信為真實。
五、本件被上訴人係以上訴人甲○○、己○○之前手洪騰克，亦即上訴人甲○○、程
    錦煇、丙○○、乙○○之被繼承人積欠租金額達二年以上，經被上訴人及其他共
    有人於七十八年十一月三十日以存證信函催告限於十日內繳清，因洪騰克逾期未
    繳，而依土地法第一百零三條第四款之規定終止租約，上訴人於租約終止後，即
    屬無權占有，爰依物上請求權之法律關係訴請拆屋還地。是本件應審究者，厥為
    洪騰克生前積欠之租金額，於被上訴人催告給付時是否已達二年以上？被上訴人
    及其共有人於七十八年十二月十二日終止租約後所收受之款項，是否有民法第四
    百五十一條租約更新之適用﹖及被上訴人行使權利有無違反民法第一百四十八條
    之規定﹖
（一）按民法第四百四十條第二項所謂遲付租金兩期之總額，係指前後兩期總額之合
      計而言，並非指末期總額之二倍，最高法院四十六年度台上字第六五五號著有
      判例可資參照，土地法第一百零三條第四款「承租人積欠租金額，除以擔保現
      金抵償外，達二年以上」亦應同此解釋。查訴外人洪騰克於七十八年間經本院
      七十八年度上易字第四三三號確定判決所載，應給付之租金額，自七十一年七
      月一日起至七十六年六月三十日止，每年租金額為一萬六千零十八元，五年份
      之租金為八萬零九十元，扣除已繳納部分之租金三萬零六百零五元及已罹時效
      半年租金五千二百二十六元七角，共積欠四萬四千二百五十八元三角。自七十
      六年七月一日起至七十七年六月三十日止一年份之租金為六萬五千五百二十元
      ，扣除已繳納部分之租金二千七百八十二元三角，積欠六萬二千七百三十七元
      七角。合計自七十一年七月一日起至七十七年六月三十日止，積欠租金十萬六
      千九百九十六元等情，有兩造所不爭執上開判決影本一件在卷可參（本院卷第
      四○至四三頁），是洪騰克自七十一年七月一日起至七十六年六月三十日止，
      積欠四萬四千二百五十八元三角，按每年租金額一萬六千零十八元之比例計算
      ，積欠之期間為二年九月有餘，而自七十六年七月一日起至七十七年六月三十
      日止，積欠六萬二千七百三十七元七角，按每年租金六萬五千五百二十元之比
      例計算，積欠之期間為十一月有餘，兩次合計積欠租金額為十萬六千九百九十
      六元，積欠期間達三年八月有餘，揆諸前揭判例意旨，已符積欠金額達二年以
      上之租金額之要件，上訴人辯稱以最後年租六萬五千五百二十元折算，即二年
      份應為十三萬一千二百四十元，故尚未達二年份之總額云云，核與本件最高法
      院八十九年度台上字第二三００號發回意旨及上開判例之旨不符，不足採信。
（二）查承租人洪騰克，於被上訴人提起給付租金判決確定（即本院七十八年度上易
      字第四三三號判決）後，並收受被上訴人之限期催告，未於十日期限內繳付租
      金，係因其認為已對該確定判決提起再審之訴，而主張應待再審之訴確定後再
      繳納，並非主張期限過短無法繳納等情，有七十八年十二月十二日嘉義一支郵
      局第五三九號及同年月十三日嘉義郵局二七五０號存證信函影本各一件為證（
      原審卷第二十頁、本院更字卷第四五頁），復為兩造所不爭執。經查上訴人於
      七十八年十二月十二日收受被上訴人為終止租賃契約意思表示之存證信函後，
      隨即於翌日即同月十三日寄發所積欠之租金額十萬六千九百九十六元等情，為
      兩造所不爭執，足見上訴人係因認再審確定後始有給付之義務，並非限期過短
      ，於期限內無法無法繳納，則上訴人甲○○、己○○所辯，被上訴人所定之十
      日期限，顯然期限不相當云云，亦無足取。
（三）又按租賃期間屆滿後，承租人仍為租賃物之使用收益，而出租人不即表示反對
      之意思者，視為以不定期限繼續契約，民法第四百五十一條規定固定有明文，
      然此係指承租人於租賃期限屆滿後，仍就租賃物使用或收益，而出租人不為即
      表示反對之意思者，始成立不定期租賃契約，如出租人於終止租賃契約後，已
      催告承租人返還租賃物，因承租人拒絕返還租賃物，並繼續繳納付租金，經出
      租人明示反對繼續承出租，復表示所收取者係相當於租金之損害金，自與前開
      法條規定之構成要件不合，應無成立不定期租賃契約或更新成立新的租賃契約
      關係之餘地。本件被上訴人及其他共有人就系爭土地對洪騰克提起給付租金之
      訴，經判決確定，洪騰克應給付尚積欠之租金十萬六千九百九十元，已達二年
      以上之租金額，經被上訴人及其他共有人催告限期十日內繳納，承租人洪騰克
      逾期未如數繳付租金，被上訴人及其他共有人乃以存證信函向洪騰克為終止契
      約之意思表示，已如前述，則被上訴人及其他共有人與洪騰克間之租賃契約已
      合法終止，雖嗣後洪騰克及上訴人甲○○繼續繳付租金，惟被上訴人及其他共
      有人已明示表示反對再續租，且表明所收者為相當於租金之損害金，此有上訴
      人提出之嘉義郵局第二七五０、一一七五、一五九二號存證信函影本（本院更
      字卷第四五頁、原審卷第四六、四九頁）及被上訴人提出之嘉義一支郵局第五
      四三、八一、四八三號存證信函影本（原審卷第廿一至廿五頁）各一件在卷可
      查，揆諸前揭說明，自無視為不定期限租賃或更新租約之餘地，是上訴人甲○
      ○、己○○此部分之抗辯，要無可採。
（四）再查依臺灣嘉義地方法院七十一年度訴字第一一九四號民事判決，係於承租人
      洪騰克與被上訴人及其他共有人間，在租賃契約仍存續之期間，認出租人及其
      他共有人有出具同意書予承租人建築之義務，而判命被上訴人及其他共有人應
      同意承租人洪騰克等申請建築，並非屬設定地上權之判決，此觀卷附之該判決
      影本甚明（原審卷第九二至九五頁），上訴人甲○○、己○○以上開判決而抗
      辯，如占用附圖所示Ｂ部分之房屋，係屬設定地上權之判決所建樓房云云，顯
      與事實不符，自不足置信。而本件被上訴人係於終止租約後行使民法第七百六
      十七條之物之排他請求權請求拆屋還地，於法尚無不合，且按「已登記不動產
      所有權人之回復請求權，無民法第一百二十五條消滅時效之適用」司法院大法
      官會議釋字第一０七號解釋已有明文，故上訴人辯稱被上訴人於七十八年十二
      月十二日聲明終止契約後，至八十七年八月十八日始向原審行使終止權提起拆
      屋還地之訴，其時效應已消滅云云，顯係誤解上開法令。
（五）又被上訴人及其他共有人與承租人洪騰克間之租賃關係，既經合法終止，已如
      前述，則占用如附圖所示之Ａ、Ｂ、Ｃ部分之建物，自屬無權占有，從而，上
      訴人甲○○及己○○就如附圖所示Ｂ部分之土地即有返還之義務，而如附圖所
      示Ａ、Ｃ部分，本應由洪騰克負返還義務，惟洪騰克於八十五年八月十七日死
      亡，其繼承人有上訴人甲○○、丁○○、丙○○、乙○○（洪騰克之養女程洪
      玉物於七十六年五月三十一日死亡，早於洪騰克，應由丁○○、丙○○、乙○
      ○代位繼承）繼承，此有被上訴人提出戶籍謄本及繼承系統表在卷可稽（原審
      卷七二至七五頁），上開四位繼承人均未拋棄繼承，亦經臺灣嘉義地方法院向
      分案室查核無誤，是洪騰克此部分義務，自應由上開四位繼承人繼受至明。
（六）按權利人之行使權利，常對義務人或他人造成不利益之結果，此乃不可避免之
      正常現象，自不得以權利人行使權利造成義務人之不利益，即指為違反誠實及
      信用原則。本件原承租人洪騰克積欠達二年以上之租金在前，而被上訴人及其
      他共有人催告洪騰克限期給付，洪騰克期未如數給付，經被上訴人及其他共有
      人合法終止租賃契約在後，則被上訴人於租賃契約合法終止後，本於所有權，
      而行使所有權之排他請求權，訴請上訴人拆屋還地，自屬權利之正當行為，尚
      無任何違反誠實及信用原則可言，上訴人甲○○、己○○固以為保護社會經濟
      資源，不宜將建築不久之耐用鋼筋樓房拆除，被上訴人不採多方面有利之方法
      ，強要拆屋，有違背誠信法則云云辯解。經查，本件被上訴人主張無權占用系
      爭土地之其他原承租人，被上訴人已分與之達成和解，僅上訴人要求巨額補償
      費致無法達成和解，上訴人對被上訴人主張已與其他無權占用系爭土地之人達
      成和解部分並不爭執，且本件辯論時，審判長當庭試行和解，兩造仍因補償金
      談不攏致無法和解，則上訴人主張被上訴人不採多方面有利之方法，強要拆屋
      ，有違背誠信法則云云，尚無足採。
七、綜上所述，本件被上訴人本於所有權之物上請求權之法律關係，請求上訴人甲○
    ○、丁○○、丙○○、乙○○應將坐落嘉義市○○段○○段一五之一三地號土地
    內，如原審判決附圖所示Ａ部分面積０．００一八公頃、Ｃ部分０．００三八公
    頃之地上建物拆除，將土地交還被上訴人及其他共有人全體；請求上訴人甲○○
    、己○○應將坐落嘉義市○○段○○段一五之一三地號土地內，如原審判決附圖
    所示Ｂ部分面積０．００二二公頃之地上建物建號九三一號即門牌號碼嘉義市○
    區○○里○鄰○○街六二號之房屋拆除，將土地交還被上訴人及其他共有人全體
    ，為有理由，應予准許。是原審為被上訴人勝訴之判決，並依兩造之聲請分別准
    以供擔保為條件之准、免假執行宣告，經核並無不當，上訴意旨指摘原判決不當
    ，求予廢棄改判，為無理由，應予駁回。又本件事證已臻明確，兩造其餘攻擊、
    防禦方法，因與本案判決結果不生影響，爰不予一一論列，併此敘明。
八、據上論結，本件上訴為無理由，依民事訴訟法第四百六十三條、第三百八十五條
    第一項、第四百四十九條第一項、第八十五條第一項前段、第二項，判決如主文
    。
中      華      民      國    九  十    年      二      月    二十七    日
                                    臺灣高等法院臺南分院民事第三庭
~B1審判長法官  林    輝    雄
~B2      法官  高    明    發
~B3      法官  王    明    宏
右為正本係照原本作成。
如對本判決上訴，須於判決送達後二十日內向本院提出上訴狀，其未表明上訴理由者
，應於上訴後二十日內向本院提出上訴理由書。
中      華      民      國    九  十    年      三      月      五      日
~B法院書記官  侯    瑞    富


司法院資訊處製作；財團法人民間司法改革基金會備份。
